---
title: "Untitled"
author: "Daniel Gonzalez"
date: "2026-09-07"
output: html_document
---

```{r setup, include=FALSE}
knitr::opts_chunk$set(echo = TRUE)
```

## Problema. Tiempo diario de uso del celular

La Dirección de Bienestar Universitario desea analizar los hábitos de uso del
teléfono celular entre los estudiantes. Para ello, seleccionó una muestra de
50 estudiantes y registró el **tiempo diario de uso de pantalla**, expresado
en horas, durante un día habitual de actividades académicas.

Los tiempos observados fueron:

```{r}
tiempo <- c(
  2.8, 3.2, 3.5, 3.8, 4.0,
  4.1, 4.3, 4.4, 4.5, 4.6,
  4.7, 4.8, 4.9, 5.0, 5.1,
  5.2, 5.3, 5.4, 5.5, 5.6,
  5.7, 5.8, 5.9, 6.0, 6.1,
  6.2, 6.3, 6.4, 6.5, 6.6,
  6.7, 6.8, 6.9, 7.0, 7.1,
  7.2, 7.3, 7.5, 7.7, 7.9,
  8.1, 8.3, 8.5, 8.8, 9.0,
  9.3, 9.7, 10.2, 12.5, 14.0
)

stem(tiempo)
var(tiempo)*49
var(tiempo)
sd(tiempo)
```

El diagrama de tallo y hojas permite observar la distribución de los tiempos
de uso del celular.

Además, para facilitar algunos cálculos, se dispone de la siguiente
información:

```{r, echo=FALSE}
cat("Número de estudiantes =", length(tiempo), "\n")
cat("Suma de los tiempos =", sum(tiempo), "\n")
cat("Suma de los cuadrados =", sum(tiempo^2), "\n")
```

A partir de la información suministrada:

a. Construya un **diagrama de cajas** para el tiempo diario de uso del celular.

b. Determine $Q_1$, $Q_2$ y $Q_3$ y calcule el **rango intercuartílico (RIQ)**.

c. Utilizando el criterio de $1.5\,RIQ$, determine si existen estudiantes
con tiempos de uso **atípicamente altos**.

d. Determine el porcentaje de estudiantes que utiliza el celular durante
más de **8 horas diarias**.

e. Calcule la **media y la mediana**. Compare sus valores y explique qué
indican acerca de la forma de la distribución.

f. A partir del diagrama de cajas y de las medidas calculadas, escriba una
breve conclusión sobre el comportamiento del tiempo diario de uso del celular
en este grupo de estudiantes.