---
title: "Caso 1 — Diagnóstico de preferencias cerveceras"
output:
  flexdashboard::flex_dashboard:
    orientation: columns
    vertical_layout: fill
    theme: flatly
    source_code: embed
---

```{r setup, include=FALSE}
library(flexdashboard)
library(readr)
library(dplyr)
library(tidyr)
library(ggplot2)
library(DT)
library(scales)

knitr::opts_chunk$set(echo = FALSE, warning = FALSE, message = FALSE)

beer2 <- read_csv("data/beer2.csv", show_col_types = FALSE)

azul <- "#2C5697"
rojo <- "#E85A67"
amarillo <- "#F6A623"
cian <- "#3498C9"
azul_medio <- "#476885"
verde <- "#67C1A8"

colores_tipo <- c(
  "lager artesanal" = amarillo,
  "clara artesanal" = cian,
  "lager importada" = azul_medio,
  "cerveza normal y helada" = rojo,
  "baja en calorías / sin alcohol" = verde
)

cualitativas <- c("marca", "nacionalidad", "nombre_cerveza", "tipo", "origen")
ordinales <- c("calificacion", "aroma", "apariencia", "paladar", "sabor")
cuantitativas <- c("precio", "alcohol", "carbohidratos", "calorias")

moda <- function(x) {
  f <- table(x, useNA = "no")
  paste(names(f)[f == max(f)], collapse = ", ")
}

tabla_frecuencia <- function(datos, variable) {
  datos |>
    count(nivel = as.character(.data[[variable]]), name = "frecuencia") |>
    arrange(desc(frecuencia)) |>
    mutate(
      porcentaje = round(100 * frecuencia / sum(frecuencia), 2),
      variable = variable,
      .before = 1
    )
}

resumen_variable <- function(x, variable) {
  x <- x[!is.na(x)]
  tibble(
    variable, n = length(x), media = mean(x), mediana = median(x),
    q1 = quantile(x, .25), q3 = quantile(x, .75),
    minimo = min(x), maximo = max(x), desviacion = sd(x),
    iqr = IQR(x), cv_porcentaje = 100 * sd(x) / abs(mean(x))
  )
}

resumen_numerico <- bind_rows(lapply(
  cuantitativas, function(v) resumen_variable(beer2[[v]], v)
)) |>
  mutate(across(where(is.numeric), ~ round(.x, 2)))

resumen_ordinal <- bind_rows(lapply(ordinales, function(v) {
  x <- beer2[[v]]
  tibble(
    variable = v, moda = moda(x), mediana = median(x),
    q1 = quantile(x, .25), q3 = quantile(x, .75), iqr = IQR(x)
  )
}))

frecuencia_tipo <- tabla_frecuencia(beer2, "tipo") |>
  mutate(nivel = reorder(nivel, porcentaje))
frecuencia_origen <- tabla_frecuencia(beer2, "origen")
frecuencia_nacionalidad <- tabla_frecuencia(beer2, "nacionalidad")
frecuencia_marca <- tabla_frecuencia(beer2, "marca")
frecuencia_producto <- tabla_frecuencia(beer2, "nombre_cerveza")
frecuencias_ordinales <- bind_rows(lapply(
  ordinales, function(v) tabla_frecuencia(beer2, v)
))

modas <- bind_rows(lapply(c(cualitativas, ordinales), function(v) {
  f <- tabla_frecuencia(beer2, v)
  f |>
    filter(frecuencia == max(frecuencia)) |>
    transmute(variable, moda = nivel, frecuencia, porcentaje)
}))

resumen_tipo <- beer2 |>
  group_by(tipo) |>
  summarise(
    resenas = n(), cervezas = n_distinct(id),
    precio_mediano = median(precio), calorias_medianas = median(calorias),
    calificacion_mediana = median(calificacion),
    aroma_mediano = median(aroma), apariencia_mediana = median(apariencia),
    paladar_mediano = median(paladar), sabor_mediano = median(sabor),
    .groups = "drop"
  )

resumen_origen <- beer2 |>
  group_by(origen) |>
  summarise(
    resenas = n(), cervezas = n_distinct(id),
    precio_mediano = median(precio), calorias_medianas = median(calorias),
    calificacion_mediana = median(calificacion),
    aroma_mediano = median(aroma), sabor_mediano = median(sabor),
    .groups = "drop"
  )

correlaciones <- cor(
  beer2[, c(cuantitativas, ordinales)],
  method = "spearman", use = "pairwise.complete.obs"
)

relacion_atributos <- tibble(
  atributo = c("aroma", "apariencia", "paladar", "sabor"),
  rho = c(
    cor(beer2$aroma, beer2$calificacion, method = "spearman"),
    cor(beer2$apariencia, beer2$calificacion, method = "spearman"),
    cor(beer2$paladar, beer2$calificacion, method = "spearman"),
    cor(beer2$sabor, beer2$calificacion, method = "spearman")
  )
) |>
  arrange(desc(abs(rho)))

ranking_productos <- beer2 |>
  group_by(id, nombre_cerveza, marca, tipo, origen) |>
  summarise(
    resenas = n(), calificacion_mediana = median(calificacion),
    calificacion_media = mean(calificacion),
    precio_mediano = median(precio), .groups = "drop"
  ) |>
  filter(resenas >= 100) |>
  arrange(desc(calificacion_mediana), desc(calificacion_media), desc(resenas))

ranking_marcas <- beer2 |>
  group_by(marca, nacionalidad, origen) |>
  summarise(
    resenas = n(), cervezas = n_distinct(id),
    calificacion_mediana = median(calificacion),
    calificacion_media = mean(calificacion), .groups = "drop"
  ) |>
  filter(resenas >= 500) |>
  arrange(desc(calificacion_mediana), desc(calificacion_media), desc(resenas))

hallazgos <- tibble(
  aspecto = c(
    "Tipo con mayor mediana de calificación",
    "Origen con mayor mediana de calificación",
    "Atributo más relacionado con la calificación",
    "Producto destacado con mínimo de 100 reseñas"
  ),
  resultado = c(
    resumen_tipo$tipo[which.max(resumen_tipo$calificacion_mediana)],
    resumen_origen$origen[which.max(resumen_origen$calificacion_mediana)],
    relacion_atributos$atributo[1],
    ranking_productos$nombre_cerveza[1]
  )
)
```

Resumen ejecutivo
=====================================

Column {data-width=500}
-------------------------------------

### Participación de reseñas por tipo

```{r}
ggplot(frecuencia_tipo, aes(nivel, porcentaje, fill = nivel)) +
  geom_col(show.legend = FALSE) + coord_flip() +
  scale_fill_manual(values = colores_tipo) +
  labs(x = NULL, y = "Porcentaje") +
  theme_minimal(base_size = 13)
```

### Hallazgos principales

```{r}
datatable(hallazgos, rownames = FALSE,
          options = list(dom = "t", pageLength = 4))
```

Column {data-width=300}
-------------------------------------

### Calificación mediana por tipo

```{r}
ggplot(resumen_tipo,
       aes(reorder(tipo, calificacion_mediana),
           calificacion_mediana, fill = tipo)) +
  geom_col(show.legend = FALSE) + coord_flip() +
  scale_fill_manual(values = colores_tipo) +
  labs(x = NULL, y = "Mediana") +
  theme_minimal(base_size = 12)
```

### Calificación mediana por origen

```{r}
ggplot(resumen_origen, aes(origen, calificacion_mediana, fill = origen)) +
  geom_col(show.legend = FALSE) +
  scale_fill_manual(values = c(importada = cian, nacional = rojo)) +
  labs(x = NULL, y = "Mediana") +
  theme_minimal(base_size = 12)
```

Column {data-width=200}
-------------------------------------

### Precio mínimo

```{r}
valueBox(paste0("$", min(beer2$precio)), icon = "fa-tag", color = "primary")
```

### Precio máximo

```{r}
valueBox(paste0("$", max(beer2$precio)), icon = "fa-arrow-up", color = "warning")
```

### Precio promedio

```{r}
valueBox(paste0("$", round(mean(beer2$precio), 2)),
         icon = "fa-calculator", color = "success")
```

Diagnóstico descriptivo
=====================================

Column {data-width=500}
-------------------------------------

### Variables cuantitativas

```{r}
datatable(resumen_numerico, rownames = FALSE,
          options = list(pageLength = 8, scrollX = TRUE))
```

Column {data-width=500}
-------------------------------------

### Variables ordinales

```{r}
datatable(resumen_ordinal, rownames = FALSE,
          options = list(pageLength = 8, scrollX = TRUE))
```

Frecuencias y moda
=====================================

Column {.tabset}
-------------------------------------

### Modas

```{r}
datatable(modas, rownames = FALSE,
          options = list(pageLength = 10, scrollX = TRUE))
```

### Tipo

```{r}
datatable(frecuencia_tipo |> mutate(nivel = as.character(nivel)),
          rownames = FALSE, options = list(pageLength = 8))
```

### Origen

```{r}
datatable(frecuencia_origen, rownames = FALSE,
          options = list(pageLength = 8))
```

### Nacionalidad

```{r}
datatable(frecuencia_nacionalidad, rownames = FALSE,
          filter = "top", options = list(pageLength = 10))
```

### Marca

```{r}
datatable(frecuencia_marca, rownames = FALSE,
          filter = "top", options = list(pageLength = 10))
```

### Producto

```{r}
datatable(frecuencia_producto, rownames = FALSE,
          filter = "top", options = list(pageLength = 10))
```

### Variables ordinales

```{r}
datatable(frecuencias_ordinales, rownames = FALSE,
          filter = "top", options = list(pageLength = 15))
```

Comparaciones
=====================================

Column {data-width=500}
-------------------------------------

### Indicadores por tipo

```{r}
datatable(resumen_tipo, rownames = FALSE,
          options = list(pageLength = 8, scrollX = TRUE))
```

Column {data-width=500}
-------------------------------------

### Indicadores por origen

```{r}
datatable(resumen_origen, rownames = FALSE,
          options = list(pageLength = 8, scrollX = TRUE))
```

Asociaciones
=====================================

Column {data-width=650}
-------------------------------------

### Correlaciones de Spearman

```{r}
corr_long <- as.data.frame(as.table(correlaciones))
ggplot(corr_long, aes(Var1, Var2, fill = Freq)) +
  geom_tile(color = "white") +
  scale_fill_gradient2(low = cian, mid = "white", high = rojo,
                       midpoint = 0, limits = c(-1, 1)) +
  coord_equal() +
  labs(x = NULL, y = NULL, fill = "rho") +
  theme_minimal(base_size = 11) +
  theme(axis.text.x = element_text(angle = 45, hjust = 1))
```

Column {data-width=350}
-------------------------------------

### Atributos y calificación

```{r}
datatable(relacion_atributos |> mutate(rho = round(rho, 3)),
          rownames = FALSE, options = list(dom = "t"))
```

Productos destacados
=====================================

Column {.tabset}
-------------------------------------

### Productos

```{r}
datatable(head(ranking_productos, 100), rownames = FALSE,
          filter = "top", options = list(pageLength = 10, scrollX = TRUE))
```

### Marcas

```{r}
datatable(head(ranking_marcas, 100), rownames = FALSE,
          filter = "top", options = list(pageLength = 10, scrollX = TRUE))
```

Metodología
=====================================

> Cada fila representa una reseña; una cerveza puede repetirse. El precio es simulado y describe únicamente esta base académica. Las asociaciones observadas son descriptivas y no permiten establecer relaciones causales.
