---
title: "Caso Cerveza"
output:
  flexdashboard::flex_dashboard:
    orientation: columns
    vertical_layout: fill
    theme: cosmo
---

```{r setup, include=FALSE}
library(flexdashboard)
library(ggplot2)
library(DT)
library(paquetePROB)

data(beer)

# Etiquetas
labs_tp <- c(
  "Lager artesanal",
  "Clara artesanal",
  "Lager importada",
  "Normal y helada",
  "Baja en alcohol"
)

labs_or <- c("Nacional", "Importada")

# Paleta de colores
colores <- c(
  "#C68642",
  "#F1C40F",
  "#7B3F00",
  "#F39C12",
  "#BDC3C7"
)

# Variables con etiquetas legibles
beer$tipo_lbl <- factor(
  beer$tipo,
  levels = sort(unique(beer$tipo)),
  labels = labs_tp
)

beer$origen_lbl <- factor(
  beer$origen,
  levels = c(0, 1),
  labels = labs_or
)

# Tema general de alto contraste
tema_cerveza <- theme_bw(base_size = 12) +
  theme(
    plot.title = element_text(face = "bold", size = 15, colour = "#1F2937"),
    plot.subtitle = element_text(size = 10, colour = "#4B5563"),
    axis.title = element_text(face = "bold", colour = "#1F2937"),
    axis.text = element_text(colour = "#111827"),
    panel.grid.major = element_line(colour = "grey85", linewidth = 0.3),
    panel.grid.minor = element_blank(),
    panel.border = element_rect(colour = "#374151", linewidth = 0.7),
    legend.position = "none"
  )
```

Column {.tabset data-width=500}
-----------------------------------------------------------------------

### Precio

```{r}
g_precio <- ggplot(
  beer,
  aes(
    x = tipo_lbl,
    y = precio,
    fill = tipo_lbl
  )
) +
  geom_boxplot(alpha = 0.90, width = 0.65, outlier.alpha = 0.65, colour = "#303030") +
  scale_fill_manual(values = colores) +
  coord_flip() +
  labs(
    title = "Distribución del precio",
    subtitle = "Por unidad de 12 oz",
    x = NULL,
    y = "Precio"
  ) +
  tema_cerveza

g_precio
```

### Calorías

```{r}
g_calorias <- ggplot(
  beer,
  aes(
    x = tipo_lbl,
    y = calorias,
    fill = tipo_lbl
  )
) +
  geom_boxplot(alpha = 0.90, width = 0.65, outlier.alpha = 0.65, colour = "#303030") +
  scale_fill_manual(values = colores) +
  coord_flip() +
  labs(
    title = "Distribución de calorías",
    subtitle = "Contenido por unidad de 12 oz",
    x = NULL,
    y = "Calorías"
  ) +
  tema_cerveza

g_calorias
```

### Alcohol

```{r}
g_alcohol <- ggplot(
  beer,
  aes(
    x = tipo_lbl,
    y = poralcoh,
    fill = tipo_lbl
  )
) +
  geom_boxplot(alpha = 0.90, width = 0.65, outlier.alpha = 0.65, colour = "#303030") +
  scale_fill_manual(values = colores) +
  coord_flip() +
  labs(
    title = "Distribución del contenido de alcohol",
    subtitle = "Porcentaje de alcohol por unidad de 12 oz",
    x = NULL,
    y = "Alcohol (%)"
  ) +
  tema_cerveza

g_alcohol
```

### Precio × Calorías

```{r}
g_pc <- ggplot(
  beer,
  aes(x = precio, y = calorias, colour = tipo_lbl)
) +
  geom_point(size = 2.8, alpha = 0.75) +
  scale_colour_manual(values = colores) +
  labs(
    title = "Precio y calorías",
    subtitle = "Relación entre precio y contenido calórico",
    x = "Precio",
    y = "Calorías",
    colour = "Tipo"
  ) +
  theme_bw(base_size = 12) +
  theme(
    plot.title = element_text(face = "bold", size = 15),
    panel.grid.minor = element_blank(),
    legend.position = "bottom"
  )

g_pc
```

### Calorías × Alcohol

```{r}
g_ca <- ggplot(
  beer,
  aes(x = calorias, y = poralcoh, colour = tipo_lbl)
) +
  geom_point(size = 2.8, alpha = 0.75) +
  scale_colour_manual(values = colores) +
  labs(
    title = "Calorías y contenido de alcohol",
    subtitle = "Relación entre contenido calórico y porcentaje de alcohol",
    x = "Calorías",
    y = "Alcohol (%)",
    colour = "Tipo"
  ) +
  theme_bw(base_size = 12) +
  theme(
    plot.title = element_text(face = "bold", size = 15),
    panel.grid.minor = element_blank(),
    legend.position = "bottom"
  )

g_ca
```

### Descriptivas

```{r}
summarytools::descr(
  beer[, c("precio", "calorias", "poralcoh")],
  stats = c("mean", "sd", "min", "med", "max", "n.valid")
)
```

Column {.tabset data-width=350}
-----------------------------------------------------------------------

### Tipo

```{r}
tabla_tipo <- as.data.frame(table(beer$tipo_lbl))
names(tabla_tipo) <- c("Tipo", "Frecuencia")

tabla_tipo$Porcentaje <- 100 * tabla_tipo$Frecuencia /
  sum(tabla_tipo$Frecuencia)

g_tipo <- ggplot(
  tabla_tipo,
  aes(x = Tipo, y = Frecuencia, fill = Tipo)
) +
  geom_col(width = 0.7, alpha = 0.9, colour = "#303030", linewidth = 0.4) +
  geom_text(
    aes(label = Frecuencia),
    vjust = -0.55,
    size = 4,
    fontface = "bold",
    colour = "#1F2937"
  ) +
  scale_fill_manual(values = colores) +
  scale_y_continuous(
    expand = expansion(mult = c(0, 0.16))
  ) +
  labs(
    title = "Distribución por tipo de cerveza",
    x = NULL,
    y = "Frecuencia"
  ) +
  tema_cerveza +
  theme(
    axis.text.x = element_text(angle = 20, hjust = 1)
  )

g_tipo
```

### Origen


```{r}
# Tabla de frecuencias
tabla_origen <- as.data.frame(table(beer$origen_lbl))

names(tabla_origen) <- c("Origen", "Frecuencia")

# Porcentaje
tabla_origen$Porcentaje <- 
  100 * tabla_origen$Frecuencia / sum(tabla_origen$Frecuencia)

# Etiqueta
tabla_origen$Etiqueta <- paste0(
  tabla_origen$Origen,
  "\n",
  round(tabla_origen$Porcentaje, 1),
  "%"
)

# Gráfico de torta con ggplot2
ggplot(
  tabla_origen,
  aes(
    x = 1,
    y = Frecuencia,
    fill = Origen
  )
) +
  
  geom_col(
    width = 1,
    colour = "white",
    linewidth = 1
  ) +
  
  coord_polar(
    theta = "y",
    start = 0
  ) +
  
  geom_text(
    aes(label = Etiqueta),
    position = position_stack(vjust = 0.5),
    size = 4.5,
    fontface = "bold"
  ) +
  
  scale_fill_manual(
    values = c(
      "Nacional" = "#F39C12",
      "Importada" = "#BDC3C7"
    )
  ) +
  
  labs(
    title = "Distribución de cervezas según origen",
    fill = "Origen"
  ) +
  
  theme_void(base_size = 12) +
  
  theme(
    plot.title = element_text(
      face = "bold",
      size = 15,
      hjust = 0.5
    ),
    legend.position = "bottom"
  )
```

### Data

```{r}
DT::datatable(
  beer,
  rownames = FALSE,
  filter = "top",
  extensions = "Buttons",
  options = list(
    pageLength = 8,
    scrollX = TRUE,
    dom = "Bfrtip",
    buttons = c("copy", "csv", "excel")
  )
)
```

### Informe

El tablero presenta una exploración descriptiva de las principales variables
del conjunto de datos **beer**. Los diagramas de caja permiten comparar el
precio, las calorías y el porcentaje de alcohol entre los distintos tipos de
cerveza. Los diagramas de dispersión permiten estudiar visualmente las
relaciones entre variables cuantitativas.

Los gráficos se presentan con `ggplot2` y un diseño de alto contraste para facilitar
la comparación visual entre categorías y variables.

Column {data-width=150}
-----------------------------------------------------------------------

### Precio mínimo

```{r}
pmin <- min(beer$precio, na.rm = TRUE)

valueBox(
  paste0("$", round(pmin, 2)),
  caption = "Precio mínimo",
  icon = "fa-dollar-sign",
  color = "primary"
)
```

### Precio máximo

```{r}
pmax <- max(beer$precio, na.rm = TRUE)

valueBox(
  paste0("$", round(pmax, 2)),
  caption = "Precio máximo",
  icon = "fa-dollar-sign",
  color = "warning"
)
```

### Precio promedio

```{r}
pmean <- mean(beer$precio, na.rm = TRUE)

valueBox(
  paste0("$", round(pmean, 2)),
  caption = "Precio promedio",
  icon = "fa-chart-line",
  color = ifelse(pmean > 10, "warning", "primary")
)
```

### Cerveza importada

```{r}
pct_import <- 100 * sum(
  beer$origen_lbl == "Importada",
  na.rm = TRUE
) / sum(!is.na(beer$origen_lbl))

gauge(
  round(pct_import, 1),
  min = 0,
  max = 100,
  symbol = "%",
  label = "Importada",
  sectors = gaugeSectors(
    success = c(60, 100),
    warning = c(30, 60),
    danger = c(0, 30)
  )
)
```
