---
title: "Caso Cerveza"
output: 
  flexdashboard::flex_dashboard:
    orientation: columns
    vertical_layout: fill
---

<style>
/* Colores del tablero inspirados en cerveza: malta, ámbar y dorado. */
.navbar-inverse {
  background-color: #6B3513;
  border-color: #4A240D;
}

.value-box-primary {
  background-color: #9A5200;
}

.nav-tabs-custom > .nav-tabs > li.active {
  border-top-color: #D99000;
}
</style>

```{r setup, include=FALSE}
library(flexdashboard)
library(paquetePROB)
data(beer)
# https://rstudio.github.io/flexdashboard/articles/layouts.html
# https://rstudio.github.io/flexdashboard/articles/using.html

# Paleta inspirada en "The Colors of Beer".
beer_palette <- c(
  "Pale Ale"       = "#FFE34F",
  "Lager"          = "#F7C928",
  "Pilsner"        = "#F2A536",
  "Wheat Beer"     = "#E78A2F",
  "Golden Ale"     = "#DE5A24",
  "Dark Ale"        = "#99151A",
  "Porter"         = "#721316",
  "Stout"          = "#52150F",
  "Imperial Stout" = "#291310"
)

# Correspondencia con las cinco categorías presentes en la base beer.
colores <- c(
  "lager artesanal" = beer_palette[["Lager"]],
  "clara artesanal" = beer_palette[["Pale Ale"]],
  "lager importada" = beer_palette[["Pilsner"]],
  "normal y helada" = beer_palette[["Golden Ale"]],
  "baja en alcohol" = beer_palette[["Wheat Beer"]]
)

# Etiquetas
labs_tp <- c("lager artesanal","clara artesanal","lager importada",
          "normal y helada","baja en alcohol")
labs_or=c("nacional","importada") 

# Tamaños estándar para todos los gráficos
tam_titulo    <- 1.2
tam_ejes      <- 0.9
tam_etiquetas <- 0.8
tam_subtitulo <- 0.9


```



Column {.tabset}
-----------------------------------------------------------------------

### Precio

```{r}
# margenes exteriores c(bottom, left, top, right)
par(mai = c(1, 1.5, 1, .2)) # margenes del grafico
# Boxplot con etiquetas en el eje X
boxplot(beer$precio ~ beer$tipo,
        horizontal = TRUE,
        col = colores,
        las = 1,
        xlab = "Precio",
        ylab = " ",
        names = labs_tp,       # aquí van las etiquetas
        main = "Distribución del precio por tipo de cerveza",
        cex.main = tam_titulo,
        cex.lab  = tam_ejes,
        cex.axis = tam_etiquetas,
        cex.sub  = tam_subtitulo)    # tamaño del subtitulo
grid()
```

### Calorias
```{r}
# contendo de calorias contenidas en una unidad de 12 onzas,
par(mai = c(1, 1.5, 1, .2)) # margenes del grafico
# --- Boxplot: Contenido de calorías ---
boxplot(beer$calorias ~ beer$tipo,
        horizontal = TRUE,
        col = colores,
        las = 1,
        xlab = "Calorías (por 12 oz)",
        ylab = " ",
        names = labs_tp,
        main = "Distribución de calorías por tipo de cerveza",
        cex.main = tam_titulo,
        cex.lab  = tam_ejes,
        cex.axis = tam_etiquetas,
        cex.sub  = tam_subtitulo)
grid()
```




### Alcohol
```{r}
# porcentaje de contenido de alcohol por 12 onzas de contenido,
par(mai = c(1, 1.5, 1, .2)) # margenes del grafico
# --- Boxplot: Contenido de alcohol ---
boxplot(beer$poralcoh ~ beer$tipo,
        horizontal = TRUE,
        col = colores,
        las = 1,
        xlab = "Porcentaje de alcohol (%)",
        ylab = " ",
        names = labs_tp,
        cex.main = tam_titulo,
        cex.lab  = tam_ejes,
        cex.axis = tam_etiquetas,
        cex.sub  = tam_subtitulo)
grid()
```



### Precio x Calorias

```{r, warning=FALSE,message=FALSE}
plot(beer$precio, beer$calorias,
     pch = 21,
     bg = beer_palette[["Lager"]],
     col = beer_palette[["Porter"]],
     cex = 1,      # Tamaño del símbolo
     lwd = 1,      # Ancho del borde
     las=1,
     xlab = "Calorias",
        ylab = "Precio ",
        names = labs_tp,
        main = "Distribución del precios por calorias",
        cex.main = tam_titulo,
        cex.lab  = tam_ejes,
        cex.axis = tam_etiquetas,
        cex.sub  = tam_subtitulo)
grid()
```
### Calorias x Alcohol


```{r, warning=FALSE,message=FALSE}
plot(beer$calorias, beer$poralcoh,
     pch = 21,
     bg = beer_palette[["Lager"]],
     col = beer_palette[["Porter"]],
     cex = 1,      # Tamaño del símbolo
     lwd = 1,      # Ancho del borde
     las=1,
     xlab = "Calorias",
        ylab = "Alcohol",
        names = labs_tp,
        main = "Distribución de las Calorias por Alcohol",
        cex.main = tam_titulo,
        cex.lab  = tam_ejes,
        cex.axis = tam_etiquetas,
        cex.sub  = tam_subtitulo)    # tamaño del subtitulo

grid()
```

### Descriptivas

```{r}
summarytools::descr(beer[,2:4])
```


Column {.tabset}
-----------------------------------------------------------------------

### Tipo

```{r}
t1 <- table(beer$tipo)

# etiquetas (en el mismo orden que los niveles de 'tipo')
labs <- c("1-lager artesanal","2-clara artesanal","3-lager importada",
          "4-normal y helada","5-baja en alcohol")
names(t1) <- labs_tp  # asigna etiquetas al vector
# margenes exteriores c(bottom, left, top, right)
par(mai = c(1.5, 1.5, 1.5, .2)) # margenes del grafico
barplot(t1,
        horiz = TRUE,
        las = 1,
        main = "Distribución tipo de cerveza",
        col = colores,
        xlim = c(0,70),
        cex.main = tam_titulo,
        cex.lab  = tam_ejes,
        cex.axis = tam_etiquetas,
        cex.sub  = tam_subtitulo)

```

### Origen

```{r}
 #país de origen (0-nacional, 1- importada).

t2 <- table(beer$origen)
labs=c("nacional","importada") 
pct=round(t2/sum(t2)*100) 
labs=paste(labs, pct);labs=paste(labs, "%", sep = " ") 
pie(t2, 
    labels=labs, 
    main=" Distribución por origen",
    col = beer_palette[c("Pale Ale", "Dark Ale")],
    cex.main = tam_titulo,
    cex.lab  = tam_ejes,
    cex.axis = tam_etiquetas,
    cex.sub  = tam_subtitulo)

 

```

### Data

```{r}
library(DT)
DT::datatable(head(beer, 69),fillContainer = FALSE, options = list(pageLength = 8))
```

### Informe

Aquí va el análisis de los datos

Column {data-width=200}
-----------------------------------------------------------------------

### Mínimo precio unidad

```{r}
# https://ionic.io/ionicons/v2/cheatsheet.html
pmin=min(beer$precio)
valueBox(pmin, icon = "ion-beer")
```

### Máximo precio unidad

```{r}
pmax=max(beer$precio)
valueBox(pmax, icon = "ion-beer")
```

### Promedio precio unidad

```{r}
pmean  =round(mean(beer$precio),2)
valueBox(pmean, 
         icon = "ion-beer",
         color = ifelse(pmean > 10, "warning", "primary"))
```

### Cerveza importada

```{r}
# porcentaje de cervezas importadas
beer$origen_lbl <- factor(beer$origen, levels=c(0,1),
                          labels=c("nacional","importada"))
t3 <- table(beer$origen_lbl)                 # ahora sí: "nacional", "importada"
pct_import <- unname(100 * t3["importada"] / sum(t3))
gauge(pct_import, min=0, max=100, symbol="%",
      sectors=gaugeSectors(success=c(80,100), warning=c(40,79), danger=c(0,39)))

```

